【裁判字號】    92,上訴,174
【裁判日期】    920414
【裁判案由】    偽造文書
【裁判全文】
臺灣高等法院高雄分院刑事判決                    九十二年度上訴字第一七四號
      上  訴人即
      自  訴  人  甲○○
      被      告  乙○○
右上訴人因被告偽造文書案件，不服臺灣屏東地方法院九十一年度自字第二五號中華
民國九十一年十二月十日第一審判決，提起上訴，本院判決如左：
    主  文
上訴駁回。
    理  由
一、自訴意旨略以：緣自訴人甲○○告發薛水生檢察官瀆職，被告在台灣屏東地方法
    院檢察署九十一年度偵字第一八二二號不起訴處分書理由第一至八行記載，經其
    調閱本署九十年度偵字第七一八０號瀆職案卷，查悉，告發人前曾告發郭廷宏、
    吳金彩等人偽證罪，均經何克昌檢察官以八十六年度偵字第八六八七號、八十八
    年度偵字第二七七八號不起訴處分，告發人因而告發何克昌瀆職，承辦之莊啟勝
    檢察官認上開案件不起訴處分並無不當，且何克昌因同一瀆職案件，業經本署檢
    察官於八十九年五月九日以八十九年度偵字第二０八二號不起訴處分確定，告發
    人未能提出新事實、新證據，乃依刑事訴訟法第二百六十條規定予以簽結；告發
    人不服，仍再告發莊啟勝涉嫌瀆職，由薛水生檢察官承辦並調閱上開案卷結果，
    亦認莊啟勝依法簽結並無不當，難認瀆職罪嫌。自訴人用同樣新事證自訴何克昌
    檢察官偽造文書，台灣高等法院高雄分院九十年度上訴字第一０七五號判決：「
    被告何克昌出於明知製作不實之台灣屏東地方法院檢察署八十九年七月三日屏檢
    玲平字第一三七０一號公函涉犯刑法第一百十一條、第二百十三條之偽造文書、
    公務員登載不實等罪嫌」；自訴莊啟勝檢察官偽造文書等罪，高雄分院九十年度
    上訴字第一０００號判決：「被告涉瀆職犯罪，從事偏袒郭廷宏等五人及何克昌
    檢察官而為之脫罪，一筆抹殺，曲指無新事實新證據，偽造而製作台灣屏東地方
    法院檢察署九十年五月九日屏檢輝儉八九他一七五字第九四四三號函，明知為有
    罪之人而無故不使其受追訴。」，台灣高等法院高雄分院九十年度上訴字第一六
    ０二號判決：「應認自訴人除自訴被告犯偽造文書罪外，並涉犯刑法第一百二十
    五條第一項第三款之罪」，並經最高法院判決確定。刑法第二百十一條、第二百
    十三條「足以生損害於公眾或他人者。」；自訴薛水生檢察官偽造文書，台灣屏
    東地方法院九十一年度自字第一三號判決自訴不受理，足證被告出於明知故意使
    該處分書內容失真。刑法第二百十一條、第二百十三條所保護者非僅國家社會之
    法益，此觀之此兩條文足以生損害於公眾或他人，自可明白被告偽造文書足以生
    損害於屏東地檢署之公信，被告亦偏袒郭廷宏等五人而為何克昌、莊啟勝、薛水
    生檢察官脫罪，損害自訴人之權益一百八十萬元不能追回，國家社會及個人法益
    同被侵害。此有司法七六年院字第一七０二號解釋、同年最高法院上字第二三三
    七號判例可參。由刑法第二百十一條、第二百十三條「足以生損害於公眾或他人
    者。」等文字自可明白非僅侵害國家法益，社會與個人之法益同被侵害，被告偽
    造之公文書，足以生損害於屏東地檢署之公信，被告若起訴薛水生檢察官判罪確
    定，自訴人自得請求國家賠償，被告亦偏袒郭廷宏等五人而為薛水生檢察官脫罪
    ，損害自訴人之權益一百八十萬元不能追回。按刑法第二百十三條犯罪處罰，原
    係以保護公文書之正確性為目的，所謂不實事項而登載，祇須登載之內容失真出
    於明知，並不問失真情形為全部或一部，亦不問出於虛增或故減。」而被告在處
    分書記載，「告發人盧列之理由均是告訴人另案在法院自訴之內容，且係個人片
    面陳述或意見，既非新事實、新證據，法院亦未進行實體查證及審理，對其承辦
    九十年度偵字第七一八０號瀆職案件之案情及偵結不生任何影響，要難謂有刑法
    第一百二十五條第一項第三款之瀆職罪嫌可言，此外，復查無其他積極事證，足
    認被告涉有瀆職罪嫌，應認罪嫌不足。」，惟台灣屏東地方法院九十一年度自字
    第一三號判決：「應認自訴人除自訴被告犯偽造文書罪外，並涉犯刑法第一百二
    十五條第一項第三款之罪。」確證被告出於明知，故意使屏東地檢署九十年度偵
    字第一八二二號處分書之內容失真無正確性。故依據台灣屏東地方法院九十一年
    度自字第一三號判決書、屏東地檢署九十一年度偵第一一八二二號不起訴處分書
    、台灣高等法院高雄分院九十年上訴字第一０００號、九十年上訴字第一六０二
    號判決書為證，其行為顯有觸犯刑法第二百十一條之偽造文書、第二百十三條之
    公務員登載不實罪嫌云云。
二、按犯罪之被害人得提起自訴，刑事訴訟法第三百十九條第一項固定有明文，惟所
    謂犯罪之被害人以因犯罪而直接被害之人為限，最高法院迭次著有判例可稽；犯
    罪事實一部提起自訴，他部雖不得自訴，亦以得提起自訴論，但不得提起自訴部
    分係較重之罪者，不在此限；不得提起自訴而提起者，應諭知不受理之判決，刑
    事訴訟法第三百十九條第二款、第三百三十四條亦分別定有明文；又自訴狀之提
    出，不以記載所犯法條為必要，即法院審理時不受自訴人所指法條之拘束，同法
    第三百二十條亦有明文規定。另按刑法第一百二十四條之枉法裁判罪，係侵害國
    家法益之罪，縱裁判結果於個人權益不無影響，但該罪既為維護司法權之正當行
    使而設，是其直接受害者究為國家，並非個人，個人即非因犯罪而同時被害者，
    自不得提起自訴（最高法院五十四年度臺上字第二四六號判例參照），故刑法第
    一百二十五條第一項第三款之濫權追訴罪，該罪亦同為維護司法權之正當行使而
    立法，其犯罪之直接受害者乃國家，個人並非因犯罪而同時被害者。故刑法第一
    百二十四條、第一百二十五條第一項第三款均係侵害國家審判權之犯罪，個人不
    得主張係犯罪被害人而提起自訴，雖自訴意旨其中又指訴被告犯有偽造文書之罪
    ，其法定刑與上述二條款相同，但此情節相較，則以上述二條款之罪為重，依刑
    事訴訟法第三百十一條第二項（舊法）但書規定（現行法第三百十九條第二項但
    書），亦不得提起自訴（最高法院五十四年度臺上字第一七八五號判例參照）。
三、經查：
（一）自訴意旨所指：乙○○檢察官偽造屏東地方法院檢察署九十一年度偵字第一八
      二二號不起訴處分書，足以生損害於該署公信，被告並偏袒郭廷宏等五人而為
      何克昌、莊啟勝、薛水生檢察官脫罪，造成自訴人一百八十萬元之損害不能追
      回等語，雖自訴狀僅載明自訴被告涉犯刑法第二百十一條、第二百十三條之罪
      ，未載明自訴被告犯刑法第一百二十五條第一項第三款之罪，但自訴之犯罪事
      實既經載明，應認自訴人除自訴被告犯偽造文書罪外，並涉犯刑法第一百二十
      五條第一項第三款之罪云云。然本件自訴人係自訴被告涉犯刑法第二百十一條
      之偽造公文書、第二百十三條之公務員登載不實事項於公文書罪嫌部分，依其
      所指固係侵害自訴人個人法益，惟判斷自訴案件之訴之範圍，須探求自訴人自
      訴被告犯罪事實之真意，而為客觀之衡量，法院不受自訴狀所引法條及罪名之
      拘束，故不能僅就自訴狀所引法條及罪名而為審理。是以，依自訴人所稱之被
      告犯罪事實觀之，既認被告同時觸犯刑法第一百二十五條第一項第三款之瀆職
      罪嫌，而該罪係為維護司法權之正當行使而設，所保護之法益為國家法益，自
      訴人並非犯罪之直接被害人，依法不得提起自訴。
（二）按刑法第二百十一條、第二百十三條、第一百二十五條第一項第三款之法定刑
      度固均為「一年以上七年以下有期徒刑」，惟依上揭判例意旨，刑法第一百二
      十五條第一項第三款之瀆職罪情節較刑法第二百十一條、第二百十三條之偽造
      文書罪為重，自訴人不得提起自訴部分，即為較重之罪。況自訴人係認：被告
      乙○○若起訴薛水生等人，則歷經三審判決莊啟勝有罪確定後，自訴人即得請
      求國家賠償，而認其為直接犯罪被害人，惟自訴人所提自訴，不論其所訴被告
      偽造文書之事實是否構成犯罪，依其自訴意旨，被害法益係為起訴書公文書之
      正確性，縱其所指犯罪結果於私人權益不無影響，但直接被害者仍為國家法益
      ，而非私人權益。綜上，揆諸前揭說明，自訴人對於本案犯罪事實全部不得自
      訴，其不得提起自訴而提起，依法自應為不受理之諭知。
四、原審以自訴人所自訴之事實不得提起自訴為由，而諭知自訴不受理，且不經言詞
    辯論為之，於法並無不合。自訴人上訴意旨，以最高法院九十一年度台上字第四
    五八八號判決「薛水生瀆職」確定，為被告犯偽造文書之確實證據；一、二、三
    審判決書確證被告係犯刑法第二百十一條、第二百十三條之罪，而非原判決適用
    之第一百二十五條、第一百二十四條；本案審判期日法官與判決法官不同，卻未
    更新審判程序等為由，指摘原判決不當，為無理由，應予駁回，並不經言詞辯論
    為之。
據上論斷，依刑事訴訟法第三百六十八條、第三百七十二條，判決如主文。
中    華    民    國      九十二      年      四      月 十四   日
                              臺灣高等法院高雄分院刑事第二庭
                                  審判長法官  林正雄
                                        法官  謝靜雯
                                        法官  黃壽燕
右正本證明與原本無異。
自訴人如不服本判決應於收受本判決後十日內向本院提出上訴書狀，其未述上訴理
由者，並得於提起上訴後十日內向本院補提理由書狀（均須按他造當事人之人數附繕
本)「切勿逕送上級法院」。
                                      書記官  黃富美
中    華    民    國      九十二      年      四      月     十四   日


司法院資訊處製作；財團法人民間司法改革基金會備份。
